臺灣苗栗地方法院民事判決　　　　　　　 93年度家訴字第3號
原　　　告　乙○○
訴訟代理人　徐正安律師
複代理人　　甲○○
被　　　告　丙○○
上列當事人間因請求剩餘財產分配事件，本院於民國94年7 月8
日言詞辯論終結，判決如下：
    主  文
被告應給付原告新臺幣貳佰壹拾伍萬伍仟肆佰玖拾元，及自民
國九十四年四月十六日起至清償日止，按週年利率百分之五計算
之利息。
本判決第一項於原告以新臺幣柒拾壹萬捌仟肆佰玖拾捌元為被告
預供擔保，得假執行；但被告如以新臺幣貳佰壹拾伍萬伍仟肆佰
玖拾元為原告預供擔保，得免為假執行。
訴訟費用由被告負擔。
    事  實
壹、原告方面：
一、聲明：
（一）先位聲明：被告丙○○應將坐落於苗栗縣卓蘭鎮○○段第
      743 之1 地號、第743 之3 地號土地，以及門牌號碼：苗
      栗縣卓蘭鎮○街里○ 鄰○○路123 號之房屋（下稱「系爭
      房地」）所有權應有部分各2 分之1 移轉登記予原告乙○
      ○。
（二）備位聲明：如主文第1 項所示，並陳明願供擔保請准宣告
      假執行。
二、陳述：兩造於民國65年5 月10日結婚，並未約定夫妻財產制
    ，經鈞院90年度婚字第180 號判決離婚，該判決於92年5 月
    21 日 確定，離婚時原告並無財產可供分配，而被告名下則
    有系爭房地，爰依民法第1030條之1 剩餘財產分配請求權之
    規定提起本件訴訟，先位聲明為被告應移轉系爭房地之應有
    部分各2 分之1 予原告，而備位聲明則係依鈞院民事強制執
    行處對系爭房地鑑定價格所為之剩餘財產分配金額之請求。
三、證據：提出戶籍謄本正本、判決書、判決確定證明書、土地
    登記簿謄本、房屋稅繳款證明書、拍賣通知、還款清償證明
    、查封登記書影本等件為證。
貳、被告方面
一、聲明：駁回原告之訴。
二、陳述：原告請求者包括被告之祖產，故不應由被告取得，又
    苗栗縣卓蘭鎮○街里○ 鄰○○路123 號之房屋價值，應非原
    告所陳之數額。
三、證據：提出清償明細等件為證。
、本院依職權調取90年度婚字第180 號卷宗、91年度執字第59
    40號清償借款強制執行卷宗。
    理  由
壹、程序方面
    按「訴狀送達後，原告不得將原訴變更或追加他訴。但有下
    列各款情形之一者，不在此限：一、被告同意者。二、請求
    之基礎事實同一者。三、擴張或減縮應受判決事項之聲明者
    。四、因情事變更而以他項聲明代最初之聲明者。五、該訴
    訟標的對於數人必須合一確定時，追加其原非當事人之人為
    當事人者。六、訴訟進行中，於某法律關係之成立與否有爭
    執，而其裁判應以該法律關係為據，並求對於被告確定其法
    律關係之判決者。七、不甚礙被告之防禦及訴訟之終結者」
    ，民事訴訟法第255 條第1 項定有明文。本件原告以上開先
    位聲明起訴，嗣於94年3 月14日追加備位聲明為被告應給付
    原告新臺幣（下同）2,315,356 元及願供擔保請准宣告假執
    行，復於同年7 月8 日減縮上開備位聲明為2,155,493 元，
    然其請求之基礎事實均為同一之剩餘財產分配，其中並減縮
    應受判決事項之聲明，且經核均無礙被告之防禦及訴訟之終
    結者，故依民事訴訟法第255 條第1 項第2 、3 、7 款之規
    定，均應予准許，合先敘明。
貳、實體方面
一、原告起訴主張：兩造於婚姻關係存續中，有系爭房地之剩餘
    財產應予分配，被告則以前詞置辯。
二、原告主張：兩造於65年5 月10日結婚，並未約定夫妻財產制
    ，經本院90年度婚字第180 號判決離婚，該判決於92年5 月
    21日確定，離婚時原告並無財產可供分配，被告名下則有系
    爭房地，其中被告名下坐落於苗栗縣卓蘭鎮○○段第743 之
    1 地號土地價值3,560, 700元，同段第743 之3 地號土地價
    值33,000元，而兩造92年5 月21日離婚當時，被告之消極財
    產即所現存之債務，為積欠新竹國際商業銀行630,348 元，
    以及積欠苗栗縣卓蘭鎮農會300,000 元，共計930,348 元等
    事實，為被告所不爭執（見卷第114 、149 、150 頁），並
    有新竹國際商業銀行提出於本院之放款客戶往來明細及苗栗
    縣卓蘭鎮農會函文各1 件附卷可稽（見卷第63、121 頁），
    復經本院依職權調取90年度婚字第180 號兩造之離婚案件卷
    宗核閱屬實，應堪信為真實。
三、按「夫妻未以契約訂立夫妻財產制者，除本法另有規定外，
    以法定財產制，為其夫妻財產制」，民法第1005條定有明文
    。次按「法定財產制關係消滅時，夫或妻現存之婚後財產，
    扣除婚姻關係存續中所負債務後，如有剩餘，其雙方剩餘財
    產之差額，應平均分配。但左列財產不在此限：一、因繼承
    或其他無償取得之財產。二、慰撫金（第1 項）。依前項規
    定，平均分配顯失公平者，法院得調整或免除其分配額（第
    2 項）。第1 項請求權，不得讓與或繼承。但已依契約承諾
    ，或已起訴者，不在此限（第3 項）。第1 項剩餘財產差額
    之分配請求權，自請求權人知有剩餘財產之差額時起，2 年
    間不行使而消滅。自法定財產制關係消滅時起，逾5 年者，
    亦同（第4 項）」，91年6 月26日修正之民法第1030條之1
    定有明文，其中第1 項「扣除婚姻關係存續中所負債務」之
    文字，基於民法第1030條之1 剩餘財產分配請求權之規定，
    係為彰顯夫妻協力互助及家事勞務評價之立法目的，應予目
    的性限縮為「婚姻關係存續中所負而於婚姻關係解消時現存
    之債務」，因夫妻於婚姻關係存續中有償取得之財產，於婚
    姻關係解消時既應予均分，則夫妻於婚姻關係存續中所清償
    之每一分債務，同有夫妻協力之性質在內，亦應予以均分，
    故夫妻於婚姻關係存續中所取得，至婚姻關係解消時現存而
    應予以均分之淨財產，係婚姻關係存續中取得，而於婚姻關
    係解消時現存之積極財產，扣除婚姻關係存續中所負擔，而
    於婚姻關係解消時仍現存之債務，而非扣除最初負債之額度
    ，否則無法彰顯夫妻同心協力之共同清償債務，對提供家事
    勞務或協力，以襄助夫妻他方還債之一方，容有不公。再按
    ：「中華民國91年民法親屬編修正前適用聯合財產制之夫妻
    ，其特有財產或結婚時之原有財產，於修正施行後視為夫或
    妻之婚前財產；婚姻關係存續中取得之原有財產，於修正施
    行後視為夫或妻之婚後財產」，民法親屬編施行法第6 條之
    2 定有明文。
四、兩造之爭點厥在於：（一）兩造離婚時，其各自之積極財產
    及消極財產為何？（二）兩造離婚時，被告名下所有之門牌
    號碼：苗栗縣卓蘭鎮○街里○ 鄰○○路123 號之房屋價值若
    干？（三）原告應分配之剩餘財產為何？
五、經查：
（一）兩造結婚時並未約定夫妻財產制，故應適用法定財產制。
      而兩造離婚時，原告並無財產可供分配，被告名下則有系
      爭房地，且當時被告於婚姻關係存續中所負擔並現存之債
      務為930, 348元，已如前述，又原告並未舉證其於婚姻關
      係存續中有何消極財產，自應推定其於兩造婚姻關係存續
      中取得，而於離婚時現存之積極財產及消極財產均為零（
      亦即其淨財產為零）。而系爭房地其中坐落於苗栗縣卓蘭
      鎮○○段第743 之1 地號土地及同段第743 之3 地號土地
      ，均係被告於74年8 月26日以買賣為原因所取得者，有土
      地登記謄本2 件附於卷第15、16頁可稽，且兩造離婚時，
      苗栗縣卓蘭鎮○街里○ 鄰○○路123 號之房屋稅納稅義務
      人為被告，有原告提出、被告不爭執其為真正之92年度苗
      栗縣稅捐稽徵處房屋稅繳款書影本1 件附於卷第17頁可稽
      ，被告亦無法舉證該屋係兩造之婚前財產或係其無償取得
      之財產，以實其說，揆諸前揭法律，自應認系爭房地係被
      告於離婚時現存之婚後財產。另被告並未舉證除上開債務
      外，其於兩造離婚時有何尚存之債務，自應認被告於離婚
      時現存之消極財產為930, 348元。
（二）苗栗縣卓蘭鎮○街里○ 鄰○○路123 號之房屋價值為何，
      被告並未能說明其確切之價值及估價之依據，而本院民事
      強制執行處於兩造離婚不久，將上開房屋依職權送請鑑定
      ，其鑑價書鑑定上開房屋為1,647,634 元，有張文賢建築
      師事務所92年6 月23日鑑價書1 件附於本院91年度執字第
      5940號清償借款強制執行卷宗可稽，自應以該價格較為客
      觀公正。
（三）綜上所述，原告於兩造婚姻關係存續中取得之淨財產為零
      ，而被告於兩造婚姻關係存續中所取得之淨財產，應為其
      婚姻關係存續中所取得，而於兩造離婚時現存之積極財產
      ，減去於兩造婚姻關係存續中所負擔，而於兩造離婚時現
      存之債務，即應以系爭房地之上開價格總和5,241,334 元
      （3,560,70 0元+33,000 元+1,647,634元），減去930,34
      8 元，為4, 310,986元，此即被告應分配之剩餘財產，故
      原告得請求其中之半即2,155,493 元。
六、綜上所述，原告得請求分配之剩餘財產，係被告於兩造婚姻
    存續中所取得淨財產之半即2,155,493 元。原告先位聲明之
    請求，請求被告移轉系爭房地應有部分之半，並未扣除被告
    離婚時現存之消極財產即債務，顯無理由，應予駁回，而其
    備位聲明請求2,155,493 元，揆諸前揭說明，為有理由，應
    予准許，從而其陳明願供擔保請准宣告假執行，核無不合，
    同應予准許，但本院為保障被告權益，亦依職權酌定相當之
    擔保，宣告被告得供擔保免為假執行，如主文第2 項所示。
七、本件事證已臻明確，兩造其餘攻擊防禦方法及舉證，經核均
    與判決結果不生影響，爰不另一一論述，併此敘明。
八、結論：本件原告之訴為有理由，依民事訴訟法第78條、第39
    0條第1項、第392條第2項，判決如主文。
中　　華　　民　　國　　94　　年　　7 　　月　　22　　日
                  家事法庭    法　官　伍偉華
以上正本係照原本作成。
如對本判決不服，須於判決送達翌日起20日內向本院提出上訴狀
附繕本，並繳納上訴費用。
中　　華　　民　　國　　94　　年　　7 　　月　　22　　日
                              書記官　許瑞萍
